【裁判字號】    92,上易,751
【裁判日期】    920731
【裁判案由】    侵占
【裁判全文】
臺灣高等法院刑事判決                             九十二年度上易字第七五一號
    上  訴  人  臺灣臺北地方法院檢察署檢察官
    即  被  告  丙○○
                己○○
    右  一  人
    選任辯護人  葉滄燁律師
右上訴人因被告業務侵占案件，不服臺灣臺北地方法院九十一年度易字第一○八七號
，中華民國九十二年二月六日第一審判決（起訴案號：臺灣臺北地方法院檢察署九十
年度偵字第二九三三號）提起上訴，本院判決如左：
    主  文
原判決關於己○○部分撤銷。
己○○意圖為自己不法之所有，而侵占對於業務上所持有之物，累犯，處有期徒刑肆
月，如易科罰金以參佰元折算壹日。
其他上訴駁回。
    事  實
一、己○○曾於民國八十四年間，因偽造文書等罪，經台灣高等法院八十五年度上更
    一字第四００號刑事判決分別判處罪刑，並定其應執行刑為有期徒刑三年八月確
    定，於八十六年八月二十九日假釋出獄，假釋期間因行刑累進處遇縮短刑期於八
    十七年十二月二十四日屆滿，假釋期間屆滿未經撤銷假釋，其未執行之刑以已執
    行論，而於八十七年十二月二十四日執行完畢，猶不知悔改，己○○自八十八年
    五月起任職設於台北市○○區○○路一二○巷九號二樓之七「庚○○○股份有限
    公司」（下稱麗普公司）之會計，負責收取客戶支票、登入麗普公司「銀行存款
    庫存現金日報表」，及存入麗普公司銀行帳戶等業務，為從事業務之人，詎明知
    其於收取客戶支票後，應將之登入麗普公司之「銀行存款庫存現金日報表」，並
    存入麗普公司銀行帳戶，竟意圖為自己不法之所有，於八十九年十一月二十一日
    ，利用職務之便，將其所收取之由甲○○所簽發以美商花旗銀行台北分行為付款
    人、票載發票日九十年一月五日、面額新台幣 (下同) 五萬二千五百元之票號0
    000000號支票一紙 (下稱甲○○支票) ，既未登入當日之「銀行存款庫存
    現金日報表」，亦未存入麗普公司銀行帳戶，變易持有為所有而侵占入己，嗣己○○因故於同年十二月一日離職，亦未將甲○○支票列入移交範圍，麗普公司負
    責人丁○○於己○○離職後逐一檢視、比對麗普公司所開立與客戶之統一發票及
    所收取之客戶支票，發覺麗普公司收取之客戶支票有所短少 (短少之支票計有三
    紙，甲○○支票僅係其一，另有長虹公司支票及易增公司支票部分，詳後上訴駁
    回部分所述) ，己○○見事跡敗露，乃於九十年一月二日前往麗普公司與丁○○
    協商未果，延至九十年一月五日委由戊○○將上開甲○○支票返還丁○○。
二、案經被害人麗普公司訴由台灣台北地方法院檢察署檢察官偵查起訴。
    理  由
甲、撤銷改判部分：
一、訊據被告己○○固坦承原任麗普公司會計，負責收取客戶支票、登入麗普公司「
    銀行存款庫存現金日報表」，及存入麗普公司銀行帳戶等業務，曾收受未指定受
    款人、亦未禁止背書轉讓之甲○○支票，並於八十九年十二月一日離職之情，並
    有被告己○○所不爭執之離職證明書、甲○○支票影本一紙在卷可稽，被告己○○此部分之供述自屬真實，然仍矢口否認有何業務侵占犯行，辯稱：甲○○支票
    應係在我八十九年十二月一日離職後始收受，因離職後之十二月間，我仍有回到
    麗普公司處理麗普公司八十九年度員工薪資、外包薪資等事宜，因當時沒有心思
    ，沒有登帳，就將甲○○支票放在鐵櫃內，我沒有侵占之故意云云。惟查：
(一)本案係被告己○○於八十九年十二月一日離職後，經告訴人公司負責人丁○○逐
    一清查、比對麗普公司所開立與客戶之統一發票及所收取之客戶支票，發覺告訴
    人公司收取之客戶支票有所短少，始查悉被告己○○未將其收取之甲○○支票登
    入「銀行存款庫存現金日報表」，及存入麗普公司銀行帳戶，丁○○乃於九十年
    一月二日與被告己○○在告訴人公司內商談支票事宜，被告己○○當日仍未返還
    ，嗣於同月五日始委由戊○○交還之情，業據告訴人公司負責人丁○○指訴在卷
    ，被告己○○對此亦不否認。
(二)證人甲○○於偵查時結證稱：「支票是我簽發，我是付稅金之用，因我委託麗普
    公司幫我進貨，我付給麗普公司百分之五營業稅」、「 (支票簽發後交給何人？
    )  己○○，我是向她拿發票，她要我交給她」等語 (見偵查卷第八十七頁背面)
    ，復於本院調查時仍結證稱：「（偵查卷十二頁中間之支票是否你簽發？用途？
    ) 是，是用以給付發票的加值稅，因我委託麗普公司幫我進貨賣給工廠，所以簽
    發這張支票」、「 (上面的發票日是九十年一月五日，這張票是何時交給麗普公
    司的何人？) 這是給付發票的稅金，所以要看發票的日期，通常發票上面的日期
    就是我交支票給麗普公司的日期」、「（提示買受人為華益玻璃珠公司，金額一
    ○五萬元的發票一紙？）這張發票是己○○寫的，雖然支票的發票日是九十年一
    月五日，但是我不會一月才交給她，通常是開發票的這天我就會交給己○○」、
    「(發票到麗普公司去拿的？) 是」、「 (你去麗普公司拿，支票在何處簽發？)
    我帶支票本去公司開的」、「 (一般你們的習慣，拿發票就同時交付現金或支票
    ？) 我通常是這個樣子」、「我記得是在同一天交給她，不是用寄的，我是在當
    場確定日期簽的」、「己○○說支票我是另外再交給她，我沒有這個印象」等語
    ，嗣經被告己○○及其選任辯護人為反詰問，證人甲○○仍為相同之證述，且其
    於偵查及本院調查時證述之情節前後始終如一，又證人甲○○與被告己○○素無
    仇恨怨隙，衡情證人甲○○自無甘冒偽證重典而設詞誣陷被告己○○之理，復觀
    諸卷附被告己○○自承確為其填發之買受人為華益玻璃珠公司之統一發票影本一
    紙，其上所載開立日期為八十九年十一月二十一日，故證人甲○○係於八十九年
    十一月二十一日，被告己○○交付該統一發票之同時交付甲○○支票與被告己○○無訛，被告己○○所辯其係離職後之八十九年十二月間始收受甲○○支票云云
    ，即無足採。
(三)被告己○○既早於八十九年十一月二十一日已收受證人甲○○所簽發之支票，既
    未登入麗普公司「銀行存款庫存現金日報表」，亦未存入麗普公司銀行帳戶，八
    十九年十二月一日離職時，亦未於離職之時將之列入移交範圍，此亦有告訴人公
    司所提出之麗普公司「銀行存款庫存現金日報表」及移交清冊等件在卷可稽，另
    證人戊○○於本院調查時證稱：是我先聯絡己○○，我問她到底有沒有拿人家的
    錢，拿了公司什麼就要還給公司，己○○就約我一月五日在咖啡廳見面，就把三
    張支票拿給我，並要我跟丁○○說還欠丙○○五萬多元的薪水等語，然被告己○○執該支票倘有其正當理由，被告己○○早於八十九年十一月二十一日已執有該
    支票，距其離職之日期有十日之久，被告不乏充分之時間可以為妥適之處理，然
    亦未為任何之處理，擅將之據為己有，既未登帳，亦未列入移交，及至告訴人公
    司因清查發票及支票數目不符而發覺後始委由證人戊○○交還支票，被告己○○
    有侵占之意圖已至為明確。
(四)證人即麗普公司員工楊俊輝雖於原審證稱：九十年一月二日，被告己○○至麗普
    公司與丁○○會帳，被告己○○與丁○○在房間內談，被告己○○出來後有拿三
    張支票告知丁○○不收支票等語，然證人戊○○於本院調查時證稱：一月二日，
    己○○與丁○○有提及支票的事情，但有無拿出支票我不清楚等語，告訴人公司
    之負責人丁○○亦陳稱當日被告己○○口頭上有說要還支票，但並未拿出來等語
    ，惟無論實情為何，因業務侵占罪，為即成犯，如已有變易持有為所有之意圖，
    其犯罪行為已達業務侵占之既遂程度，嗣後縱被告己○○欲將其所侵占之甲○○
    支票交還告訴人公司，對於已成立之業務侵占罪不生任何影響，併此敘明。
二、被告己○○任職麗普公司之會計，負責收取客戶支票、登入麗普公司之「銀行存
    款庫存現金日報表」，及存入麗普公司銀行帳戶等業務，為從事業務之人，其對
    於業務上所持有之甲○○支票，侵占入己，故核被告所為，係犯刑法第三百三十
    六條第二項之業務侵占罪。被告有如事實欄所示之犯罪科刑及執行情形，有臺灣
    高等法院被告全國前案記錄表一紙在卷可稽，其於五年內再犯有期徒刑以上之本
    罪，為累犯，應依刑法第四十七條規定加重其刑，又被告己○○業務侵占所得者
    僅為面額五萬二千五百元之甲○○支票一紙，且被告於事後已經由戊○○將甲○○支票歸還告訴人公司，告訴人公司所受損害至為輕微，然所觸犯者卻為最輕本
    刑六月以上有期徒刑之罪，顯屬法重情輕，衡情尚有可憫恕之處，爰依刑法第五
    十九條規定減輕其刑。
三、原審未能詳查，逕以被告己○○犯罪不能證明而為無罪之諭知，顯非允洽，檢察
    官上訴，執此指摘原判決此部分不當，核有理由，自應由本院將原判決此部分予
    以撤銷改判。本院審酌被告己○○雖素行非佳，然其因侵占所得之金額僅五萬餘
    元，且犯後已返還告訴人公司，告訴人公司所受損害極其輕微，及犯罪後仍未能
    坦承犯行，猶飾詞狡卸等一切犯罪情狀，量處如主文第二項所示之刑，又被告己○○行為後，刑法第四十一條已於九十年一月十日修正公布施行，修正後第四十
    一條已修正為：「犯最重本刑為五年以下有期徒刑以下之刑之罪，而受六個月以
    下有期徒刑或拘役之宣告，因身體、教育、職業、家庭之關係或其他正當事由，
    執行顯有困難者，得以一元以上三元以下折算一日，易科罰金。但確因不執行所
    宣告之刑，難收矯正之效，或難以維持法秩序者，不在此限。」、「併合處罰之
    數罪，均有前項情形，其應執行之刑逾六月者，亦同。」，較之原第四十一條規
    定：「犯最重本刑為三年以下有期徒刑以下之刑之罪，而受六月以下有期徒刑或
    拘役之宣告，因身體、教育、職業或家庭之關係，執行顯有困難者，得以一元以
    上三元以下折算一日，易科罰金。」比較新舊法之適用，應以修正後之規定顯較
    有利於被告，自應適用新法，並依新法諭知易科罰金之折算標準，以示懲儆。
乙、駁回上訴部分：
一、公訴意旨另以：被告丙○○原係麗普公司之業務經理竟與被告己○○共同基於意
    圖為自己不法所有之概括犯意，於民國八十九年十一月間，由被告己○○利用職
    務之便，將其所持有之易增工程有限公司簽發之票號ＡＲ0000000號、付
    款人為台灣中小企業銀行東高雄分行、票載發票日八十九年十二月五日、面額五
    萬一千四百五十元支票 (下稱易增公司支票) 、長虹工程股份有限公司簽發之票
    號ＡＢ0000000號、付款人為台南區中小企業銀行總行、票載發票日九十
    年一月三十日、面額三萬五千元支票 (下稱長虹公司支票) 共二張，易持有為所
    有而悉數侵占入己，被告丙○○另將上開甲○○支票，易持有為所有而侵占入己
    ，因認被告丙○○、己○○此部分均涉犯刑法第三百三十六條第二項之業務侵占
    罪嫌云云。
二、按犯罪事實應依證據認定之，無證據不得推定其犯罪事實；又不能證明被告犯罪
    者，應為無罪之諭知，刑事訴訟法第一百五十四條、第三百零一條第一項分別定
    有明文。訊據被告丙○○堅決否認有何業務侵占犯行，辯稱：易增公司支票是麗
    普公司師傅乙○○拿回來的，我有轉交給被告己○○，甲○○支票，我並未經手
    ，我不清楚，長虹公司支票是直接郵寄麗普公司，應係被告己○○收受，我亦未
    經手，我並未侵占上開支票等語，被告己○○辯稱：易增公司支票及長虹公司支
    票應係在我八十九年十二月一日離職後始收受，因離職後，我在十二月間，仍有
    回到麗普公司處理八十九年度員工薪資、外包薪資等事宜，其中易增公司支票係
    麗普公司業務經理丙○○所轉交，長虹公司支票則係郵寄至麗普公司由我收受、
    保管，當然無法列入移交範圍，九十年一月二日，我與麗普公司負責人丁○○見
    面，當面欲將上開支票交付丁○○，並告知丁○○應將甲○○支票做為給付丙○○之薪水，然丁○○拒收，我不得已才於同年一月五日委由戊○○將上開支票交
    還丁○○，我並無侵占之不法所有意圖云云。經查：
(一)長虹公司支票係於何時交付與麗普公司，因長虹公司於九十年十一月五日發生財
    務問題，並於九十一年十月經台南縣政府勒令歇業，相關財務資料已在當時由不
    滿廠商損毀，無從查報，此有長虹公司九十二年六月三日函一紙足憑，而告訴人
    公司認為被告己○○係於離職前之八十九年十一月一日即已受領易增公司支票，
    其所憑藉者僅為告訴人所提出之買受人為易增公司之同額統一發票為據，然眾所
    周知，統一發票之開立日期未必與受領客戶款項 (現金或支票) 為同一日，因之
    尚難以該統一發票之開立日期為八十九年十一月一日，在無其他證據佐證之下，
    遽認被告己○○確係於八十九年十一月一日受領該支票，故被告己○○所辯其係
    在八十九年十二月間始收受長虹公司支票等語，即非無據，且觀諸卷附長虹公司
    支票影本所示，其已指定受款人為麗普公司，且載明禁止背書轉讓，就被告己○○而言形同廢紙，被告己○○要之何用，且被告己○○於八十九年十二月間收受
    之後，於九十年一月初即表明交還支票與告訴人公司之旨，難認被告己○○有何
    業務侵占之犯意。
(二)易增公司支票部分，被告己○○供承係被告丙○○所轉交，被告丙○○供稱因為
    易增公司買麗普公司材料，所以請乙○○幫我交貨，順便拿發票給易增公司，那
    天他們要買東西，我們公司當天開發票，貨交完就拿支票回來等語，證人乙○○
    於本院調查時結證稱：八十九年十一月間某日，丙○○拜託我去拿支票，我拿到
    麗普公司，丁○○老闆一見我就罵，又拿椅子敲我頭，我就到長庚醫院驗傷，後
    來丙○○帶我回木柵住處，因為丁○○無緣無故打我，我很生氣，所以我一直不
    願交出支票，一直至十二月中旬左右才還給丙○○等語，而證人乙○○確有於八
    十九年十一月二十四日至長庚醫院急診掛號，惟在無就診之情形下，即辦理退號
    後離開之情，此有長庚紀念醫院九十二年六月六日長庚院法字第０六五二號函一
    紙在卷足參，復參以麗普公司開立以易增公司為受貨人之統一發票所示，其上之
    開立日期亦為八十九年十一月二十四日，足徵易增公司支票確係被告丙○○委由
    乙○○於八十九年十一月二十四日向易增公司收取，至於證人乙○○何時、何地
    將易增公司支票交還被告丙○○，證人乙○○證稱：「丁○○打我，我不高興，
    我本來要將支票撕掉，後來到了十二月中旬，丙○○說他不做了，支票要交回去
    ，我才還他」、「十二月中旬丙○○打電話給我，我叫他到我家門口拿，他一個
    人開車來拿，大概是下午的時候」，被告丙○○則供稱：「票那天本來要給我，
    不過去完醫院回來，他很生氣，他說票要撕掉要帶走，票不肯交出來。後來過了
    幾天我勸他，票才拿回來，大概隔一、二個禮拜，因為這段期間我找不到他；後
    來我們約定在公司樓下，乙○○把票交給我，我就交給謝小姐」等語，雖彼此對
    於交還支票之地點有所出入，然對於係於八十九年十二月中旬左右始交還支票一
    節則屬一致，而本件距今已逾二年，證人乙○○、被告丙○○彼此苟非經刻意之
    勾串、記憶，實難強求其彼此之供述皆悉相符始堪採信，且證人乙○○無故遭告
    訴人公司負責人丁○○辱罵、毆打，其不滿之情在所難免，故證人乙○○及被告
    丙○○所供之證人乙○○係於八十九年十二月中旬始將易增公司支票交還被告丙○○之情，自堪採信，被告己○○既係在其離職之八十九年十二月中旬始取得易
    增公司支票，又觀諸卷附易增公司支票影本所示，其已指定受款人為麗普公司，
    且載明禁止背書轉讓，就被告己○○而言形同廢紙，被告己○○要之何用，且被
    告己○○於八十九年十二月中間收受之後，於九十年一月初即表明交還支票與告
    訴人公司之旨，難認被告己○○有何業務侵占之犯意。
(三)甲○○支票係由甲○○親自交付被告己○○一節，已如前述，至易增公司支票則
    係被告丙○○委由乙○○受領後交付與被告己○○，亦如前述，另長虹公司支票
    則係郵寄麗普公司，此為告訴人麗普公司負責人丁○○所不否認，故甲○○支票
    、長虹公司支票均由被告己○○親自受領，與被告丙○○無涉，又易增公司支票
    雖係被告丙○○向乙○○取得後交付被告己○○，然被告己○○原為麗普公司會
    計，被告丙○○將易增公司支票交付與被告己○○，亦符事理之常，此外依卷內
    證據資料，亦無從認定被告丙○○與己○○有何犯意聯絡或行為分擔，並無任何
    積極證據足以證明被告丙○○有何業務侵占犯行。
綜上所述，公訴人所舉事證，未能排除合理之懷疑，而足資證明被告己○○確犯有其
所指之此部分業務侵占犯行，或被告丙○○與被告己○○有何業務侵占之犯意聯絡或
行為分擔，是以公訴人所提上開證據，尚無法使本院為被告己○○、丙○○有罪之確
信，此外復查無其他積極證據足證被告己○○、丙○○有何公訴人指之上開犯行，既
不能證明被告己○○、丙○○犯罪，原審依前開說明為被告己○○、丙○○無罪之諭
知，核無不合。公訴人上訴意旨仍執陳詞，指摘原判決不當，為無理由，應予駁回。
據上論斷，應依刑事訴訟法第三百六十九條第一項前段、第三百六十四條、第三百六
十八條、第二百九十九條第一項前段，刑法第二條第一項前段、第三百三十六條第二
項、第四十七條、第五十九條、第四十一條第一項前段，罰金罰鍰提高標準條例第一
條前段、第二條，判決如主文。
本案經檢察官呂光華到庭執行職務。
中      華      民      國    九十二    年      七      月    三十一    日
                             臺灣高等法院刑事第二十四庭
                                 審判長法  官  陳  貽  男
                                       法  官  陳  憲  裕
                                       法  官  徐  世  禎
右正本證明與原本無異。
不得上訴。
                                       書記官  陳  玲  憶
中      華      民      國    九十二    年      七      月    三十一    日
附錄本判決論罪科刑法條：
中華民國刑法第三百三十六條第二項
 (公務公益侵占罪、業務侵占罪)
對於業務上所持有之物，犯前條第一項之罪者，處六月以上五年以下有期
徒刑，得併科三千元以下罰金。


司法院資訊處製作；財團法人民間司法改革基金會備份。
